【裁判字號】    90,台上,5823
【裁判日期】    900920
【裁判案由】    傷害致人於死
【裁判全文】
最高法院刑事判決                                九十年度台上字第五八二三號
    上  訴  人  台灣高等法院花蓮分院檢察署檢察官
    被      告  甲○○
右上訴人因被告傷害致人於死案件，不服台灣高等法院花蓮分院中華民國八十八年六
月十五日第二審判決（八十八年度上訴字第一三二號，起訴案號：台灣花蓮地方法院
檢察署八十七年度偵字第二二八二號)，提起上訴，本院判決如左：
    主  文
原判決撤銷，發回台灣高等法院花蓮分院。
    理  由
本件原判決以公訴意旨略以被告甲○○於民國八十七年六月十八日十二時許，在花蓮
縣秀林鄉佳民村五鄰佳民六十九號前，因細故與其姊即被害人游秀華發生口角爭執，
被害人持椅子欲毆打被告，但反遭被告擋住，被告竟基於傷害犯意，用力將被害人接
續三次推倒撞擊地面，致被害人頭部及面部受創，嗣於同日十六時許，因被害人身體
有異狀，經送省立花蓮醫院急救無效，始發現被害人係因頭部受傷顱內出血休克死亡
，因認被告涉犯刑法第二百七十七條第二項前段傷害致人於死罪嫌等情。惟經審理結
果，不能證明被告犯罪，因而維持第一審諭知被告無罪之判決，駁回檢察官在第二審
之上訴，固非無見。
惟查：(一)、無罪之判決，依刑事訴訟法第三百零八條之規定，亦應記載其理由，故對
於被告被訴之事實及卷內其不利之證據資料，如何不足以證明被告犯罪或其行為不罰
，均應逐一說明其理由，否則即有判決不載理由之違背法令。原判決論斷不能證明被
告有檢察官所指之犯行，係以依卷存證據資料，只能證明被告致被害人左臉部受有腫
大之傷害，該傷勢外觀上並非嚴重，而依解剖觀察結果被害人係因右顳葉硬膜下血腫
、右頂葉蛛網膜下血腫，腦幹出血，休克死亡，顯見被害人之死亡與其左臉部腫大之
傷勢無關（原判決正本理由欄三、(五)），為其主要論據之一。然被害人左臉部腫大之
傷，是否與被害人之死亡無關，乃屬醫學上之專門學問，非對該方面有專門醫學研究
之人予以鑑定，不足以資斷定。原判決未說明經由何項調查及有何證據，堪認被害人
左臉部腫大之傷與被害人之死亡無關，遽為被告有利之論斷，已有可議。又被告於警
訊中供承：「當時八十七年六月十八日十一時五十分，我從工地回家，我回到家時看
到我姐姐游秀華喝酒醉在家門口，姐姐一看到我便出口罵我，並且說房子是她的要趕
我出去，要把房子賣掉，我之前在工地有喝酒，而且家裡的水電費都是我付的，我聽
了以後氣不過就跟她吵架，此時姐姐拿起一旁的椅子要打我，我見狀便雙手將該椅子
搶過來，然後放在一旁，她見我把椅子搶過去，又上前來要打我，我便以雙手推她，
結果她可能因酒醉重心不穩，整個人往後倒，後腦著地，姐姐跌倒後又爬起來繼續罵
我，然後又跑過來要打我，她打我時我用雙手擋住她打我的手，然後用力的用雙手把
她推開，她被我推後往她右側方向倒地，頭部側面著地，姐姐被我推倒後她又爬了起
來，我不管她便到屋內煮麵，煮麵後我將麵拿到屋外小院子裡的一張小桌子上吃，結
果姐姐一看到我又開始罵我，罵一罵又上前來打我，此時我便以雙手將她拉過來，這
時她背部朝我的方向，然後我立即很用力的推她，姐姐遭我推後整個身體正面往前撲
倒（正面著地），她倒地後又自己爬起來，她爬起來時我有看到她面部左顴骨黑青了
一大包，這時我就不再理她，回院子桌上吃我的麵，這時我姐姐和妹妹一同走路到我
小舅家，小舅家也住在佳民村內，她們到小舅家後在他家報案找警察，小舅並陪姐姐
及妹妹一起到我家裡，並說我為什麼打姐姐，姐姐游秀華在一旁繼續罵我，這時警察
就來了，勸我們不要吵架，我說好我不吵，姐姐當時並跟警察說我打她，姐姐和妹妹
便到屋內收拾東西，然後在馬路旁等計程車要去我後父家，此時我不管她們便騎著機
車到工地去上班，其他的事我就不知道了，一直到下午十七時許下班回家才知道姐姐
已經在太平間死了」，「（為何你初訊時及六月十九日李豫雙檢察官相驗時你均稱從
未推她〈游秀華〉？）因當時我緊張及害怕」，「（你與她〈游秀華〉爭吵時有無出
手打她？）沒有，我只有用力推她，我不知道後果會這樣子」，「我現在已經實話實
說，希望法官能給我一個機會，我還有二個孩子要養，我也不是有意要打她，望法官
從輕審理」（警卷第二至四頁）。被告供承：伊第一次推被害人致其跌倒而後腦著地
，第二次推被害人致其往右側方向而頭部側面著地，第三次推被害人致其正面往前撲
倒著地等情，是否與台灣花蓮地方法院檢察署驗斷書所載：被害人左顴部、右眼角上
部、右眶外側部均受傷等情（相驗卷第十九頁背面），及法務部法醫研究所鑑定書所
載：被害人酒後與弟弟發生爭執，跌倒致頭部受傷，臚內出血，右顳葉硬膜下血腫，
右頂葉蛛網膜下血腫，腦幹出血，休克死亡等情（相驗卷第三十九頁）相符？又被告
上開供述各節，是否與游秀英證稱：「我自廚房出來看見我姐姐左邊顴骨處腫了一大
塊，問我姐姐是何以形成？我姐姐告訴我是我哥哥甲○○推打她好幾次所造成的」（
警卷第八頁背面），於偵查中證稱：「我姐（即被害人）有告訴我，甲○○推倒伊（
即被害人）三次，還打她」（相驗卷第二十八頁背面）。林鳳英證稱：「（游秀華帶
傷返至你居所，你有無詢問其原因？）她曾說該傷勢為其弟甲○○所打」（警卷第十
三頁）相符？被告上開不利於己之自白各情，是否與前述各項證據資料相符，苟被告
上開不利於己之自白各情，核與前述各項證據資料相符，何以不足採為不利被告之論
據？原審對上情並未詳予調查釐清，復未詳為論斷說明其理由，率為有利於被告之判
決，尚有未洽。(二)、事實審法院對於案內應行調查之證據，如未依法調查，率予判決
，即難謂無應於審判期日調查之證據而未予調查之違法。原判決論斷不能證明被告有
檢察官所指之犯行，係以被告所辯被害人酒醉自己跌倒一節，參酌游秀英等人之證言
，並無法排除其可能性等情，為其主要論據之一（原判決正本第五頁第一至三行）。
然查被告於前開警訊中並未供述被害人曾因酒醉而自行跌倒情事，且其於偵查中關於
被害人如何跌倒之情節，供述：「……伊（指被害人）想外出，就在門口跌倒」，「
（你發生爭吵，死者為何會在門口跌倒？）當時我妹有出來，可能見我小妹出來，才
想一同外出」，「……我姐跌倒爬起來，同我妹妹去找我小舅」（相驗卷第十四頁背
面至第十五頁）。被告是否供述游秀英曾見被害人跌倒之情節，苟被告上開供述情節
屬實，則游秀英是否曾證述其曾見及被告所辯情節？上情與被告所辯是否屬實暨其是
否有檢察官所指之犯行攸關，自應詳予調查釐清，原審對上情未詳予調查釐清，遽採
被告非無疑義之辯解而為其有利之判決，尚嫌速斷，其審理猶有未盡。檢察官上訴意
旨指摘原判決不當，尚非全無理由，應認有撤銷發回更審之原因。
據上論結，應依刑事訴訟法第三百九十七條、第四百零一條，判決如主文。
中      華      民      國     九十     年      九      月     二十     日
                              最高法院刑事第四庭
                                  審判長法官  董  明  霈
                                        法官  丁  錦  清
                                        法官  林  茂  雄
                                        法官  王  居  財
                                        法官  張  祺  祥
      右正本證明與原本無異
                                              書  記  官
中      華      民      國     九十     年      九      月    二十七    日


司法院資訊處製作；財團法人民間司法改革基金會備份。
